【裁判字號】    97,台上,1939
【裁判日期】    970918
【裁判案由】    給付補償金
【裁判全文】
最高法院民事判決            九十七年度台上字第一九三九號
上  訴  人  甲○○○
訴訟代理人  張 景 豐律師
被 上訴 人  乙 ○ ○
            丙 ○ ○
            丁 ○ ○
            戊 ○ ○
            己 ○ ○
            庚 ○ ○
            辛 ○ ○
            壬 ○ ○
            癸 ○ ○
            子○○○
            丑 ○ ○
            寅 ○ ○
            卯 ○ ○
            辰 ○ ○
            巳 ○ ○
共      同
訴訟代理人  許 美 麗律師
            王 彩 又律師
            李 明 仙律師
上列當事人間請求給付補償金事件，上訴人對於中華民國九十七
年五月六日台灣高等法院第二審判決（九十七年度上字第四四號
），提起上訴，本院判決如下：
    主  文
上訴駁回。
第三審訴訟費用由上訴人負擔。
    理  由
本件被上訴人主張：伊等與上訴人就其所有坐落新竹縣竹東鎮○
○段竹東小段四○七、四○七之四（嗣分割為四○七之四、四○
七之一一）、四○七之五、四○七之一○（嗣分割為四○七之一
○、四○七之一二）等號土地，原有耕地租約關係存在。因該土
地中之四○七、四○七之五、四○七之一○，及四○七之四號土
地（下稱系爭土地），已經編定為非耕地使用之住宅區○道路用
地，上訴人於民國八十八年十二月十日，對伊等為終止系爭土地
耕地租約之意思表示時，本應依耕地三七五減租條例（下稱減租
條例）第十七條第二項第三款之規定，給付伊等按終止租約當期
公告土地現值，減除土地增值稅後餘額三分之一之補償金，計新
台幣（下同）一千三百九十一萬八千一百六十七元，竟拒不給付
。爰求為命上訴人按伊等各自（或因繼承）之債權額度（應有部
分比例），依序給付被上訴人乙○○、被上訴人丙○○以次至庚
○○五人（下稱丙○○等五人）、被上訴人辛○○以次至丑○○
五人（下稱辛○○等五人），及被上訴人寅○○以次至巳○○四
人（下稱寅○○等四人），四百二十一萬八千三百八十三元（乙
○○）、各八十四萬三千六百七十六元（丙○○等五人）、各七
十萬三千零六十四元（辛○○等五人），及各十七萬五千七百六
十七元（寅○○等四人），暨均自八十八年十二月十一日起加付
法定遲延利息之判決（被上訴人請求超過上開金額本息部分，業
經第一審判決駁回其訴確定。又第一審判命上訴人給付前述金額
之本息後，上訴人僅就其中依序超過二百九十五萬五千三百六十
七元、各五十九萬一千零七十三元、各四十九萬二千五百六十一
元，及各十二萬三千一百四十元之本息部分，聲明不服。其餘部
分，業經第一審判決被上訴人勝訴確定）。
上訴人則以：兩造間之租約屬二五租約，伊僅按系爭土地農作物
年收穫量千分之二五○，收取租谷，依權義對等原則，被上訴人
請求伊給付按終止租約當期之公告土地現值，減除土地增值稅後
餘額三分之一之補償金，並不合理。況被上訴人於伊終止耕地租
約後，仍無權繼續占用系爭土地，應自伊答辯狀繕本送達之日起
回溯五年（即九十一年四月十二日起至九十六年四月十一日止）
，給付伊按土地法第一百十條第一項所定，以申報地價百分之八
計算相當於租金之不當得利，共五百零五萬二千零六十四元，伊
亦得以此與被上訴人之補償金債權為抵銷等語，資為抗辯。
原審以：被上訴人與上訴人間就系爭土地原有耕地租約關係存在
，因該土地經編定為非耕地使用之住宅區○道路用地，上訴人已
於八十八年十二月十日對被上訴人為終止系爭土地租約之意思表
示，為兩造所不爭之事實，並有土地登記謄本及另二件之歷審裁
判可稽（台灣台北地方法院四十四年度判字第四三一號、原審法
院四十四年度判字第一五八九號、本院四十五年度台上字第八八
號。暨台灣台北地方法院八十八年度重訴字第一七六號、原審法
院九十一年度上字第八七二號、本院九十三年度台上字第一七三
八號等裁判）。上訴人於終止該租約後，對於被上訴人得依減租
條例第十七條第二項第三款之規定，請求上訴人按終止租約當期
公告土地現值，減除土地增值稅後餘額三分之一之補償，即一千
三百九十一萬八千一百六十七元，及自八十八年十二月十一日起
加付法定遲延利息等情，亦在原審審理中表明不再爭執，即均可
認為真實。至於上訴人抗辯：被上訴人於耕地租約終止後迄九十
六年間，仍無權占有系爭土地，既為被上訴人所不否認，則上訴
人以其得請求被上訴人給付相當於租金之不當得利，並與被上訴
人之補償金債權為抵銷，自非無據。經審酌系爭土地坐落區位，
該土地仍供農作之使用現況，及被上訴人之獲益有限等一切情狀
，認上訴人得請求被上訴人給付相當於租金之不當得利，以按土
地法第一百十條所定之土地申報地價中百分之二計算為適當。上
訴人辯稱：應按申報地價百分之八計算（合計為五百零五萬二千
零六十四元）云云，尚無可取。準此，依上訴人主張自九十六年
四月十一日往前回溯五年計算結果，其得請求之不當得利共計一
百二十六萬三千零十六元。上訴人執此與被上訴人之系爭補償金
債權為抵銷，即應准許。經此抵銷，被上訴人乙○○、被上訴人
丙○○等五人、被上訴人辛○○等五人，及被上訴人寅○○等四
人，各按其債權額度，請求上訴人依序給付四百二十一萬八千三
百八十三元、各八十四萬三千六百七十六元、各七十萬三千零六
十四元，及各十七萬五千七百六十七元之本息，均屬有理等詞。
為原審心證之所由得，並說明兩造其餘攻擊防禦方法毋庸逐一論
述之理由，因而維持第一審所為被上訴人勝訴之判決，駁回上訴
人之上訴，經核於法洵無違誤。
查被上訴人得依減租條例第十七條第二項第三款之規定，請求上
訴人按終止租約當期公告土地現值，減除土地增值稅後餘額三分
之一之補償，即一千三百九十一萬八千一百六十七元，及自八十
八年十二月十一日（即系爭土地租約終止翌日）起加付法定遲延
利息，業經上訴人於原審審理中表明不再爭執（並稱非屬其上訴
所爭執之範圍，見原審卷六八頁、九六頁），為原審所認定之事
實。乃上訴人在該事實審言詞辯論結論後，上訴於本院時，再爭
執該補償金不應自八十八年十二月十一日起算遲延利息，據以指
摘原判決不當，自屬無理。又上訴人在原審提出之九十七年四月
十四日「辯論意旨狀」，對於乙○○以外之被上訴人之上訴聲明
部分（同上卷一○五頁），固與其提出「上訴狀」之聲明不符（
原審卷一三頁）。惟上訴人於上訴本院後，既坦言該「辯論意旨
狀」之聲明係屬「誤載」，且參酌其辯論意旨狀之聲明及理由內
容（同上卷一一三頁），該聲明係出於誤寫，亦明顯可辨。原審
逕依上訴人之正確上訴聲明，本於兩造互為辯論及調查證據之結
果為判決，並無上訴人所指之違背法令可言。上訴論旨，徒就原
審取捨證據及認定事實之職權行使，指摘原判決不當，聲明廢棄
，非有理由。
據上論結，本件上訴為無理由。依民事訴訟法第四百八十一條、
第四百四十九條第一項、第七十八條，判決如主文。
中    華    民    國  九十七  年    九    月   十八   日
                      最高法院民事第三庭
                          審判長法官  蘇  茂  秋
                                法官  陳  碧  玉
                                法官  王  仁  貴
                                法官  張  宗  權
                                法官  陳  國  禎
      本件正本證明與原本無異
                                      書  記  官
中    華    民    國  九十七  年    十    月    一    日
                                                      v


司法院資訊處製作；財團法人民間司法改革基金會備份。
